【裁判字號】    99,家訴,2
【裁判日期】    990416
【裁判案由】    離婚損害賠償
【裁判全文】
福建金門地方法院民事判決               99年度家訴字第2號
原      告  甲○○
被      告  乙○○
訴訟代理人  陳錫川律師
            丁志達律師
            方耀德律師
上列當事人間請求離婚損害賠償事件，本院於中華民國99年4月2
言詞辯論終結，判決如下：
    主  文
被告應給付原告新台幣貳拾萬元及自民國99年3月12日起至清償
日止，按年息百分之五計算之利息。
原告其餘之訴駁回。
訴訟費用新臺幣貳萬零捌佰元由被告負擔十分之一即新台幣貳仟
零捌拾元，餘由原告負擔。
本判決第一項得假執行，但被告得以新臺幣貳拾萬元為原告預供
擔保，免為假執行。
原告其餘假執行之聲請駁回。
    事實及理由
一原告主張：兩造原為夫妻，因婚姻產生破碇，終至分居而難以
  維持婚姻，經法院判決離婚確定，婚姻破綻肇因於被告對原告
  暴力相向，復經常涉足酒家等不正常場所，並與其他女人交往
  ，甚而在家中裝設竊聽器並僱人跟蹤，進而誣指原告外遇等因
  素所致，此等事由致使獨力扶養3名子女之原告精神上至為痛
  苦，且因離婚消息遍傳，原告羞於見人等語，提出臺灣新竹地
  方法院90年度婚字第370號判決及影卷、台灣高等法院91年度
  家上字第333號判決及影卷、確定證明書（下稱前案離婚事件
  一審判決及影卷、二審判決及影卷、確定證明書）、前案民事
  反訴狀、被告元大商業銀行股票交易明細共18張、被告最新戶
  籍謄本等證，另請求調查被告入出境紀錄，證明被告生活寬裕
  ，依民法第1056條第2項規定，提起本件訴訟，請求被告賠償
  原告因判決離婚受有非財產損害新臺幣（下同）200萬元及自
  前案離婚事件確定之民國92年8月11日翌日（12日）起至清償
  日止，按年息百分之5計算之利息，並願供現金或等值之臺灣
  銀行可轉讓定期存單為擔保，請准宣告假執行。
二被告則以：不爭執有無過失，僅對於賠償之數額有意見，按判
  決離婚之原因如果由夫構成，則夫應就其妻所受損害予以賠償
  ，或並給與贍養費，至其給與額數，則應斟酌其妻之身分、年
  齡及自營生計之能力與生活程度，並其夫之財力如何而定，最
  高法院19年上字第36號著有判例，茲被告為學校幹事，年薪約
  58萬餘元，名下無不動產，而原告97年度各類所得達71萬餘元
  ，復有不動產市價約3千萬元，可知原告本件請求200萬元為過
  高，又民法第1056條第2項離婚損害賠償之遲延利息起算日，
  非以離婚判決宣示日或判決確定翌日起算，應自本件離婚損害
  賠償起訴狀繕本送達被告翌日起算，有臺灣高等法院暨所屬法
  院83年法律座談會民事類第20號研討結果及司法院民事廳84年
  度廳民一字第13341號函研究意見可參等語，資為抗辯，答辯
  聲明：原告之訴駁回。
三兩造不爭執事項，為本件判決基礎（本院卷第126頁）：
(一)兩造經法院判決離婚，於92年8月11日確定。
(二)本件原告引民法1056條第2項起訴請求損害賠償，其起訴日為
  99年3月3日，起訴狀繕本於99年3月11日經被告收受（本院卷
  第72-1頁送達證書）。
(三)被告在本件損害賠償事件中，對判決離婚的原因不為無過失的
  抗辯。
四經依民事訴訟法第271條之1準用同法第270條之1第1項第3款規
  定，整理並協議簡化爭點後，兩造同意協議簡化後之爭點（本
  院卷第126至127頁）為：
(一)本件原告的請求合理金額若干？
(二)本件精神損害賠償，遲延利息的起算日？
五本院按：
  民法第1056條「（第1項）夫妻之一方，因判決離婚而受有損
  害者，得向有過失之他方，請求賠償。（第2項）前項情形，
  雖非財產上之損害，受害人亦得請求賠償相當之金額。但以受
  害人無過失者為限」，經於辯論期日調查下列(一)、(二)之前案離
  婚卷證，兩造均稱無意見：
(一)
1.原告於婚姻關係存續中之86年5月22日受被告毆打而受有頭部
  外傷、左後耳部瘀傷、左肩瘀傷等傷害之診斷證明書（前案一
  審卷第17頁）；
2.被告於婚姻關係存續中出具記載「因乙○○交友不慎，誤入歧
  途，無法自拔」之文件（同卷第168頁）；
3.兩造長子錢羿均稱「大約兩年前父親就常常出去不在家，整夜
  都不回家，有時出去買香煙就沒有回來，那段期間大約平均兩
  三天就會不在家一次，整夜都不在家，這樣的情形持續了大約
  一年左右，他們打過架之後，慢慢地感情就變得愈來愈差」、
  「從小到大父母間的感情平平」、「三年前父親毆打過母親，
  將母親舉起平摔，造成母親頭部受傷腫大，之後母親就斷斷續
  續住在外婆家，雖然母親後來也有搬回家，但並沒有和父親同
  睡，是住在妹妹房間，他們的感情狀況到這一兩年才變得很差
  」、「我從小到大大部分都是母親在照顧我們，生病的時候，
  如果曾去看過病還沒有好，父親會要我們拿以前看過類似病的
  藥來吃，而不會讓我們去看病」（同卷第201頁）；兩造長女
  錢妍君證「從小到大父母親間的感情狀況由普通變不睦，在我
  父親摔過母親之前，他們就會發生口角，都是因為我們的教育
  或管教問題他們才會發生爭吵。那天因為哥哥吃完西瓜子，母
  親要他不要玩，結果他們就發生爭執追打，在一樓摔母親，之
  後感情就慢慢變差，追打時母親沒有還手」、「父親常常喝酒
  ，回家後會發酒瘋，父親常會藉口出去就不回來，或直到十一
  、二點才回家」、「父親有時在言語上會以我的生理期來開玩
  笑，或者會罵我三字經『幹你娘』，我從小到大大部分都是由
  母親照顧，父親不太會管教我，拿錢還要看其臉色，他高興就
  給」（同卷第202頁）；
4.原告提出被告與其他女子於房間內狀極親密之照片及註明酒店
  與酒家女聯絡電話之紙條（同卷第320至322頁）。
(二)
1.被告提出原告在家或與子女通話對話內容之錄音譯文（同卷第
  137至139、163、310至311頁）；
2.被告於前案接受法院囑託之財團法人中華兒童暨家庭扶助基金
  會新竹家庭扶助中心訪視時，表示因懷疑原告有外遇，曾找徵
  信社協助，無獲得證據之陳述（同卷第184頁）；
3.被告於前案辯論時自承曾僱用徵信社調查原告，未獲有原告與
  人通姦證據之陳述（同卷第248頁）。
  上(一)各證，足以證明兩造之婚姻產生破碇，終至分居而難以維
  持婚姻，實乃肇因於被告對原告施以暴力，復經常涉足酒家等
  不正常場所，並與其他女人交往之事實；上(二)各證，則足以證
  明兩造之婚姻產生破碇，終至分居而難以維持婚姻，係被告喪
  失婚姻互信互諒，誠信摯愛之基礎，在家中裝設竊聽器並僱人
  跟蹤原告所致，前案離婚判決亦認定如此，而准原告依民法第
  1052條第2項之規定，判准兩造離婚，有前案一、二審判決書
  各1件存卷可參。從而，本件離婚原因責任在於被告，原告依
  同法第1056條第2項規定，請求因前案判決離婚所受之非財產
  損害賠償，即屬有據。
六當事人主張有利於己之事實者，就事實應負舉證之責任，民事
  訴訟法第277條前段定有明文，又主張消極之事實而在客觀上
  無法積極證明者，其舉證責任移轉於他方當事人，亦為舉證責
  任分配原則之一，是以舉證責任之分配，亦應顧及當事人間之
  公平原則；夫妻之一方因判決離婚而受有非財產上之損害者，
  受害人依民法第1056條第2項規定，向有過失之他方請求賠償
  相當之金額時，應證明他方有過失之事實，此時若再課受害人
  就其無過失之事實，亦應負舉證責任時，對受害人而言，未免
  苛求，且與舉證責任分配之原則有違，應認由對造當事人就受
  害人有過失之積極事實，負舉證責任，始符公平（最高法院58
  年度台上字第2918號判決參見），茲原告提出前案一、二審卷
  證，並經本院調查如上，已足證明離婚責任在於被告，而被告
  復表明本件對有無過失不爭執，僅爭執賠償數額，沒有補充或
  證據請求調查等語在卷（本院卷第128至129頁），基此，本院
  進一步調查原告所受之痛苦、兩造身分、年齡及自營生計之能
  力、生活程度及財力等，以定本件賠償之數額。審酌原告稱「
  被告長期施以精神虐待，還有被告的手段，截至目前為止，被
  告對親友散播，錢都是被我領光，時間長達二十幾年」、「（
  以下提示前案男方指摘女方盜賣股票侵占股款的證據：提示前
  案一審卷第35至36頁，刑事侵占不起訴處分書一件及二審卷第
  115頁，駁回再議處分書一件，並告以要旨，有何意見？）沒
  有意見。（提示前案一審卷第29至34頁、79至86頁，盜賣股票
  損害賠償之新竹地院89年度訴字612號，高等法院90年度上字
  第604號民事一、二審判決，並告以要旨，有何意見？）一審
  的部分，判我們全部敗訴，被告原來是主張一半股票是他的，
  但是我們主張全部是我們的，一審法官判決全部是他的，我們
  認為一審的法官訴外裁判，所以我們有再找證據上訴」、「雖
  然鈞院調我的財稅資料，可是我負擔三個小孩的教育費，即使
  我的資力比較高，但是我的支出比較高，而且從小孩子出生到
  現在，被告都沒有負擔小孩子的費用，被告所賺的錢都是他自
  己在用，老大、老二是雙胞胎，一個大四、一個大二，老大男
  生念大二，念亞洲大學心理系，每學期學雜大約7萬5左右，老
  二女生是念輔大外文系四年級，她今年有考研究所，但因為經
  濟狀況不許，所以暫時休學中，這麼多年來家裡的開銷，都是
  我在支付的，婚姻解消後，（被告）除了支付法院判決每位五
  千元以外，其他都沒有再支付，兩位老大、老二滿成年後就沒
  有再支付了，老二在念專科以後，還是我在支付生活費，被告
  都沒有支付，其實被告每月付的一萬五千元是不夠小孩子用，
  被告的生活一直都是靡爛的，被告一再主張是經濟弱勢，我認
  為法院可以去調入出境資料」、「（請問原告，被告說妳，房
  屋土地市價三千萬元，年度綜合所得71萬元，正確嗎？）就阿
  拉伯數字我沒有意見，我只有一棟房子，在竹北市，現值大約
  壹仟萬元出頭，目前有欠父親520萬元，是我父親幫我還房貸
  ，我每年家庭開銷費用，是192萬元左右，所以我每年的透支
  是100多萬元，十幾年來，我的收入及存款都用在小孩子身上
  ，沒有多餘的金錢」、「我沒有定存，但有活期存款中國信託
  ，大約2、3萬元」、「（請問原告妳的股票大概價值多少？）
  前段時間大約50幾萬元，現在股價多少，我不清楚」；被告稱
  「依現有證據顯示，雙方間只有一次，因為子女教養問題，發
  生肢體衝突而致原告受傷，顯無持續虐待問題」、「原告確實
  有將被告名下之股票出售的事實」、「（對於鈞院所調資料無
  意見，對小孩撫養程度，雙方離婚判決已作衡量，依所調資料
  顯示，被告每年之薪資所得，確實只有50幾萬元，遠低於原告
  之所得，且無任何不動產」、「被告銀行存款大概五、六十萬
  元，是包括買賣股票的錢、、、股票是一直進出買賣，不是帳
  面出現過的都是一直存在」各等語，有言詞辯論筆錄1件在卷
  （本院卷第123至129頁）；原告52年6月23日生、被告49年4
  月18日生，原告77年進入台灣積體電路股份有限公司服務，擔
  任資深副管理師，被告曾於新竹縣竹北市公所農經課擔任市場
  管理員，96年7月起於金門縣立金寧中小學擔任幹事至今，有
  兩造戶籍謄本及於前案、本院調查審理中之陳述在卷可稽；又
  兩造不爭執形式真正之財政部台灣省北區國稅局金門稽徵所99
  年3月25日北區國稅金門四字第0991001344號函及其附件，被
  告94年度到97年度綜所稅結算申報書影本、兩造93年度至97年
  度綜所稅各類所得資料清單暨財產歸屬資料清單各1份（本院
  卷第95至118頁），顯示原告曾有聯華科技股份有限公司、第
  一金控股股份有限公司、新光鋼鐵股份有限公司、華南金控股
  股份有限公司、聯華電子股份有限公司、廣達電腦股份有限公
  司、台灣積體電路股份有限公司、伍豐科技股份有限公司、群
  聯電子股份有限公司、華隆微電子股份有限公司等多筆投資及
  門牌號碼新竹縣竹北市縣○○○街96號、96號2樓、96號3樓房
  屋及其坐落基地之不動產，國瑞6202-KW號小客車1輛，被告曾
  有長榮航空股份有限公司、精技電腦股份有限公司、華韡電子
  工業股份有限公司、華晶科技股份有限公司、千附實業股份有
  限公司、漢科系統科技股份有限公司、瀚宇彩晶股份有限公司
  等多筆投資，無不動產，96年度薪資所得582,910元等一切情
  況，認原告因本件離婚所受之非財產損害以20萬元為相當，暨
  慰撫金債權仍屬以支付金錢為標的，按給付有確定期限者，債
  務人自期限屆滿時起，負遲延責任；遲延之債務，以支付金錢
  為標的者，債權人得請求依法定利率計算之遲延利息；應付利
  息之債務，其利率未經約定，亦無法律可據者，週年利率為百
  分之5，為民法第229條第1項、233條第1項前段、第203條分別
  定有明文，是原告於20萬元範圍內之請求暨自本起訴狀繕本送
  達被告之翌日（即民國99年3月12日）起至清償日止按法定利
  率計算之遲延利息為有理由，應予准許，逾此範圍之請求暨法
  定遲延利息等請求於法無據，應予駁回。本件所命被告給付之
  金額，未逾50萬元，爰依民事訴訟法第389條第1項第5款規定
  ，就原告勝訴部分，依職權宣告假執行，並依同法第392條第2
  項規定，職權酌定被告得供相當之擔保金額免為假執行。
七兩造其餘之攻擊與防禦方法，或與待證事實無涉或因本件事證
  已明，另原告請求調查被告入出境資料，僅為被告入出國境之
  紀錄，核與本院前開認定結果均不生影響，故不再逐為論述或
  調查，併予敘明。
據上論結，原告之訴為一部有理由、一部無理由，依民事訴訟法
第79條、第389條第1項第5款、第392條第2項，判決如主文。
中    華    民    國    99    年     4    月    16    日
                  民事庭      法  官  周美玲
正本證明與原本無異
如不服本判決，應於送達後20日內，向本院提出上訴狀並表明上
訴理由，如於本判決宣示後送達前提起上訴者，應於判決送達後
20日內補提上訴理由書（須按對造人數提出繕本）。
中    華    民    國    99    年     4    月    16    日
                              書記官  許力方

司法院資訊處製作；財團法人民間司法改革基金會備份。
